臺灣新北地方法院刑事判決
110年度金訴字第523號
公  訴  人  臺灣新北地方檢察署檢察官
被      告  陳品緁



上列被告因違反洗錢防制法等案件，經檢察官提起公訴（108年
度偵字第17212號），因被告於準備程序就被訴事實為有罪之陳
述，經本院告知簡式審判程序意旨，並聽取公訴人及被告之意見
後，本院合議庭裁定由受命法官獨任依簡式審判程序審理，判決
如下：
  　主　文
陳品緁犯如附表所示之罪，各處如附表所示之刑及沒收。應執行
有期徒刑壹年肆月，免其刑全部之執行。
    事　實
一、陳品緁於民國108年5月7日前某日，在大韓民國（下稱韓國
    ）加入姓名不詳、自稱「黑山羊」之成年人及其他姓名不詳
    之成年人所組成以實施詐欺之結構性犯罪組織，並擔任取款
    車手之工作。嗣陳品緁與「黑山羊」及其他不詳詐欺集團成
    員間，共同意圖為自己不法之所有，基於三人以上共同詐欺
    取財及隱匿犯罪所得去向之洗錢犯意聯絡，先由陳品緁於10
    8年5月7日某時許，在韓國首爾特別市西大門區新村洞延世
    大學附近不詳之影印店，列印「黑山羊」以微信通訊軟體傳
    送之標題為「金融犯罪金融帳戶追蹤案件〈2019檢字3856號〉
    」之文件（其中記載略以「為了調查人頭帳戶及非法資金，
    金融委員會將對台端的帳戶進行追蹤。於發現非法帳戶及非
    法資金時，將依照金融法第27條第3項凍結帳戶及資金，並
    收回國庫，本會將透過追蹤帳戶來證明台端帳戶是否有問題
    。」〈以上為韓文〉），復由該詐欺集團之某不詳成員，以如
    附表所示之方式，向如附表所示之人施以詐術，使其等分別
    陷於錯誤，再由陳品緁假扮韓國金融委員會職員，於如附表
    所示之時間、地點，出具上開文件向如附表所示之人收取財
    物，並假冒「姜鎬中」、「金訓英」、「李慶林」（均為音
    譯）」等人之名義，將所取得之贓款以上開名義匯入上開詐
    欺集團指定之帳戶，而以此方式製造金流斷點，以掩飾及隱
    匿詐欺所得財物之本質、去向，並因而分別獲取如附表所示
    之報酬。
二、案經臺灣高等檢察署令轉臺灣新北地方檢察署偵查起訴。
　　理　由
一、上開犯罪事實，業據被告於本院準備程序及審理中均坦承不
    諱（見本院卷第59、90、102頁），復有韓國警方提供之被
    害人趙元亨陳述筆錄、被害人朴玉妍之陳述書、陳述筆錄、
    被害人金藝鈴之陳述筆錄、扣押筆錄、偽造之金融委員會資
    料影本、微信對話內容裁圖、緊急逮捕及扣押、搜索過程之
    照片、被告之微信對話内容及Kakao Pay明細、監視器畫面
    、被告撰寫之韓文悔過書、首爾東部地檢署2019檢字第1963
    5號、第20864號起訴書、首爾東部地院2019刑一審獨1674號
    審判筆錄及判決書、首爾東部地院第三刑事部2019刑二審12
    40號審判筆錄及判決書各1份在卷可參（見偵卷第8-15、16-
    22、23-26、43-52、53-56、57-64、65-76、77-88、89-100
    、101-156、157-167、168-206、207-216、217-219、243-2
    53、254-259、260-265頁），足認被告前開任意性自白核與
    事實相符，堪以採信。綜上，本案事證明確，被告上開犯行
    堪以認定，應予依法論科。
二、論罪科刑：
　㈠本件被告係配合詐欺集團成員之指示，前往交付上開文件並
    收取財物，再以他人名義轉匯至指定帳戶等節，業經本院認
    定如前，然本案犯罪歷程所需工作甚多，詐欺集團成員需分
    別假冒不同身分撥打電話詐欺被害人、指示被害人交付財物
    、掌握金錢及帳戶流向、向人頭帳戶所有者收取帳戶、聯繫
    收款及匯款等工作，而以一般正常智識之人認知，均可瞭解
    上開工作顯非1人所能完成，則以被告之智識程度，縱使不
    知組織內之詳細分工或參與之確切人數，亦能知悉此為3人
    以上之詐欺行為，足認被告主觀上已知悉所參與之詐騙集團
    至少有3人以上，是被告所為應成立刑法第339條之4第1項第
    2款之三人以上共同詐欺取財罪。
　㈡按洗錢防制法業於105年12月28日修正公布，並於106年6月28
    日生效施行。依修正後即現行洗錢防制法第2條第2款、第3
    條第2款規定，掩飾或隱匿刑法第339條犯罪所得之本質、來
    源、去向、所在、所有權、處分權或其他權益者，即構成洗
    錢行為。是依修正後洗錢防制法，掩飾刑法第339條詐欺取
    財犯罪所得去向、所在之行為，亦可構成洗錢罪。參諸洗錢
    防制法第2條修正之立法理由，可知本次修正洗錢行為之定
    義，係因修正前條文對洗錢行為之定義範圍過窄，對於洗錢
    行為之防制與處罰難以有效達成，為擴大洗錢行為之定義，
    以含括洗錢之各階段行為。又洗錢之前置犯罪完成，取得財
    產後所為隱匿或掩飾該財產的真實性質、來源、所在地、處
    置、轉移、相關的權利或所有權之行為，固為典型洗錢行為
    無疑，然於犯罪人為前置犯罪時，即提供帳戶供犯罪人作為
    取得犯罪所得之人頭帳戶，或於其後交付犯罪所得款項製造
    金流斷點，致無法查得犯罪所得流向等，均會產生掩飾或隱
    匿該犯罪不法所得真正去向之洗錢效果。亦即，從犯罪者之
    角度觀察，犯罪行為人為避免犯行遭查獲，會盡全力滅證，
    但對於犯罪之成果即犯罪所得，反而會盡全力維護，顯見洗
    錢犯罪本質上本無從確知犯罪行為之存在，僅為合理限制洗
    錢犯罪之處罰，乃以不法金流與特定犯罪有連結為必要。是
    以，依犯罪行為人取得該不法金流之方式，已明顯與洗錢防
    制規定相悖，有意規避洗錢防制規定，為落實洗錢防制，避
    免不法金流流動，自不以提供帳戶為限，亦包括取得款項後
    ，將款項交予犯罪組織之其他成員，致無法或難以追查犯罪
    所得去向之洗錢結果。本次修法既於立法理由中明示掩飾不
    法所得去向之行為亦構成洗錢，則以匯款或交付現金等方式
    ，致產生掩飾或隱匿不法犯罪所得真正去向之行為，亦屬洗
    錢防制法第14條第1項所規範之洗錢類型（最高法院108年台
    上字第1744號判決意旨參照）。查本案詐欺集團成員詐欺如
    附表所示之被害人後，被告依指示向被害人收取財物，並將
    款項依指示匯入指定帳戶，即在製造金流之斷點，致無從或
    難以追查前揭犯罪所得，而掩飾或隱匿該犯罪所得之去向，
    依上揭說明，被告上開犯行應成立洗錢防制法第14條第1項
    之一般洗錢罪。
　㈢核被告就附表所為，均係犯刑法第339條之4第1項第2款之三
    人以上共同詐欺取財罪及違反洗錢防制法第2條第2款規定，
    而犯同法第14條第1項之一般洗錢罪。被告就上開犯行間，
    與「黑山羊」及其他詐欺集團其他成員間，有犯意聯絡及行
    為分擔，均應論以共同正犯。被告上開犯行，均係以一行為
    同時犯上開三人以上共同詐欺取財罪及一般洗錢罪二罪，為
    想像競合犯，均應依刑法第55條規定，從一重之三人以上共
    同詐欺取財罪論處。另被告所涉上開加重詐欺取財之犯行，
    分別侵害如附表所示各被害人之獨立財產監督權，且犯罪之
    時間、空間亦有相當差距，且犯罪行為各自獨立，犯意各別
    ，行為互殊，應予分論併罰。
　㈣另按洗錢防制法第16條第2項規定：「犯前2條之罪，在偵查
    或審判中自白者，減輕其刑。」；又按想像競合犯之處斷刑
    ，本質上係「刑之合併」。其所謂從一重處斷，乃將想像競
    合犯組成之評價上數罪，合併為科刑一罪，其所對應之刑罰
    ，亦合併其評價上數罪之數法定刑，而為一個處斷刑。易言
    之，想像競合犯侵害數法益者皆成立犯罪，論罪時必須輕、
    重罪併舉論述，同時宣告所犯各罪名，包括各罪有無加重、
    減免其刑之情形，亦應說明論列，量刑時併衡酌輕罪部分量
    刑事由，評價始為充足，然後依刑法第55條前段規定「從一
    重處斷」，非謂對於其餘各罪可置而不論。因此，法院決定
    處斷刑時，雖以其中最重罪名之法定刑，做為裁量之準據，
    惟於裁量其輕重時，仍應將輕罪合併評價在內（最高法院10
    8年度台上字第4405、4408號判決意旨）。查被告於本院審
    理中自白上開一般洗錢犯行，依上開規定原應減輕其刑，惟
    被告所犯一般洗錢罪係屬想像競合犯其中之輕罪，被告就本
    案犯行係從一重之三人以上共同詐欺取財罪，就被告此部分
    想像競合輕罪得減刑部分，依上開說明，由本院於後述依刑
    法第57條量刑時一併衡酌該部分減輕其刑事由。
　㈤爰以行為人之責任為基礎，審酌被告正值青年，不思以正當
    途徑賺取所需，竟貪圖報酬，自甘為他人所利用，於韓國加
    入詐欺集團擔任「車手」之角色，侵害被害人之財產法益，
    嚴重破壞社會秩序，同時增加檢警查緝及被害人求償之困難
    ，所為實有不該；兼衡被告在本案犯罪中所扮演之角色及參
    與犯罪之程度、詐取款項金額、因其洗錢之行為而造成金流
    斷點，致使對犯罪不法所得之追查更形困難；並考量被告無
    前科紀錄，此有臺灣高等法院被告前案紀錄表1份在卷可查
    ；另斟酌被告於偵查及審理中均坦承犯行之犯後態度，及其
    於該詐欺集團內之分工，較諸實際策畫佈局、分配任務、施
    用詐術之核心份子而言，僅居於聽從指示、代替涉險之次要
    性角色，兼衡被告之犯罪動機、目的、手段、所生損害，及
    被告自述五專肄業之智識程度、目前從事行政業務工作、家
    庭經濟狀況尚可等一切情狀（見本院卷第103頁），分別量
    處如附表「罪名及宣告刑」欄所示之刑。本院另考量被告各
    項犯行均為參與同一詐欺集團期間所為，犯罪類型之同質性
    甚高，且其行為態樣、手段均屬近似，責任非難重複性程度
    較高，於定刑上有較大之減讓空間等情狀，定其應執行之刑
    如主文所示。
　㈥免除刑之全部執行：
  ⒈刑法第9條規定：「同一行為雖經外國確定裁判，仍得依本法
    處斷。但在外國已受刑之全部或一部執行者，得免其刑之全
    部或一部之執行。」，亦即同一行為已在外國受刑之全部或
    一部之執行者，得免其刑之全部或一部之執行，而非應免其
    全部或一部之執行，如准予免刑之執行，並應於主文內宣告
    之（最高法院71年度台上字第5445號判決意旨參照）。則免
    執行與否，由法院視犯人在外國受刑罰執行之結果，是否已
    改過遷善及有無再予執行之必要，裁量決定之（最高法院10
    6年度台上字第2365號判決意旨參照）。
  2.經查，被告因上開犯罪事實，前在韓國自108年5月14日起受
    拘禁、審判，並經韓國法院判決處有期徒刑8月確定，被告
    於109年1月11日執行完畢出監，而於同年月14日返國等情，
    業據被告供述明確（見偵卷第117-119頁），復有上開首爾
    東部地檢署2019檢字第19635號、第20864號起訴書、首爾東
    部地院2019刑一審獨1674號審判筆錄及判決書、首爾東部地
    院第三刑事部2019刑二審1240號審判筆錄、判決書之中文譯
    本、被告提出之出獄證明書（韓文版）及中文譯本各1份在
    卷可稽（見偵卷第240-245、246-250、251頁，本院卷第71-
    73頁），顯已達到懲儆之效果，且被告所為本案犯行距今已
    3年有餘，其自返國後未另涉刑事犯罪而遭偵查或追訴，此
    有前開臺灣高等法院被告前案紀錄表在卷可稽（見本院卷第
    85頁），其就本案犯行於偵訊及本院準備程序、審理中均自
    白犯罪，可認其具有悔意，考量刑罰之目的重在矯正，被告
    既已受韓國刑罰之執行，若再執行本案刑責，將影響其個人
    身心發展，且有礙其回歸社會正常生活，顯與刑罰之目的不
    符，是為給予自新之機會，本院認對被告所為刑之宣告，以
    全部不予執行為當，揆諸前揭規定，併為免其刑之全部執行
    之諭知。
四、沒收：
　㈠按犯罪所得，屬於犯罪行為人者，沒收之，但有特別規定者
    ，依其規定；再按前2項之沒收，於全部或一部不能沒收或
    不宜執行沒收時，追徵其價額，刑法第38條之1第1項、第3
    項分別定有明文。又按共同正犯犯罪所得之沒收、追徵，應
    就各人所分得之數為之。所謂各人「所分得」之數，係指各
    人「對犯罪所得有事實上之處分權限」而言。因此，若共同
    正犯各成員內部間，對於犯罪所得分配明確時，應依各人實
    際所得宣告沒收（最高法院107年度台上字第2989號判決意
    旨參照）。
　㈡經查，被告因本案而分別獲取如附表所示之報酬等情，業據
    被告於本院準備程序中供述明確（見本院卷第59頁），上開
    犯罪所得雖未扣案，仍應依刑法第38條之1第1項、第3項之
    規定宣告沒收，於全部或一部不能沒收或不宜執行沒收時，
    追徵其價額。
據上論斷，應依刑事訴訟法第299條第1項前段（依刑事判決精簡
原則，僅記載程序法條），判決如主文。
本案經檢察官余怡寬提起公訴，檢察官陳姵伊到庭執行職務。
中　　華　　民　　國　　111 　年　　6 　　月　　9 　　日
                  刑事第十八庭  法　官　劉明潔
　　　　　　　　　
以上正本證明與原本無異。
如不服本判決應於收受判決後20日內向本院提出上訴書狀，並應
敘述具體理由；其未敘述上訴理由者，應於上訴期間屆滿後20日
內向本院補提理由書（均須按他造當事人之人數附繕本）「切勿
逕送上級法院」。
                                書記官　連思斐
中　　華　　民　　國　　111 　年　　6 　　月　　9 　　日
附錄本案論罪科刑法條全文：
中華民國刑法第339條之4
犯第339條詐欺罪而有下列情形之一者，處1年以上7年以下有期
徒刑，得併科1百萬元以下罰金：
一、冒用政府機關或公務員名義犯之。
二、三人以上共同犯之。
三、以廣播電視、電子通訊、網際網路或其他媒體等傳播工具，
    對公眾散布而犯之。
前項之未遂犯罰之。
洗錢防制法第14條
有第二條各款所列洗錢行為者，處7年以下有期徒刑，併科新臺
幣5百萬元以下罰金。
前項之未遂犯罰之。
前二項情形，不得科以超過其特定犯罪所定最重本刑之刑。
附表：
編號 時間（民國）、地點 被害人 犯罪方式 被害金額（韓圓） 獲取報酬 （韓圓） 罪名及宣告刑 1 108年5月10日14時45分許，在韓國首爾特別市○○區○○○路000○○○○○○○○○○0號出口前。 趙元亨（音譯） 由姓名不詳之詐騙集團成員假冒韓國檢察官，先向左列被害人謊稱有人以被害人名義開設人頭帳戶且涉及犯罪。再由陳品緁出示韓國金融委員會委員長名義之金融犯罪金融帳戶追蹤案件文檔，假扮金融委員會職員收取右列款項。 400萬元 20萬元 陳品緁犯三人以上共同詐欺取財罪，處有期徒刑壹年。未扣案之犯罪所得韓圓貳拾萬元沒收，於全部或一部不能沒收或不宜執行沒收時，追徵其價額。 2 108年5月10日16時19分至同日16時25分許，在韓國京畿道河南市渼沙大路39，河南高中前。 朴玉妍（音譯）  7720萬元 150萬元 陳品緁犯三人以上共同詐欺取財罪，處有期徒刑壹年。未扣案之犯罪所得韓圓壹佰伍拾萬元沒收，於全部或一部不能沒收或不宜執行沒收時，追徵其價額。 3 108年5月13日13時至同日13時10分許，在韓國首爾特別市○○○區○○○路000○○○0號出口前。 金藝鈴（音譯）  950萬元 20萬元 陳品緁犯三人以上共同詐欺取財罪，處有期徒刑壹年。未扣案之犯罪所得韓圓貳拾萬元沒收，於全部或一部不能沒收或不宜執行沒收時，追徵其價額。